【裁判字號】    91,訴,156
【裁判日期】    920610
【裁判案由】    誣告
【裁判全文】
臺灣臺中地方法院刑事判決                          九十一年度訴字第一五六號
    公  訴  人  臺灣臺中地方法院檢察署檢察官
    被      告  癸○○
右列被告因誣告案件，經檢察官提起公訴（九十年度偵字第一六二五八號），本院判
決如左：
    主  文
癸○○無罪。
    理  由
一、公訴意旨略以：被告癸○○於民國八十八年八月間，向當時在其子卯○○所開設
    之商行任職之員工乙○○借用駕駛執照（以下簡稱駕照），意圖為自己不法之所
    有，向乙○○故意設詞佯稱駕照遺失而拒不返還，將該駕照予以侵占入已。嗣即
    意圖為自己不法之所有，並基於概括之犯意，開始對外以乙○○名義為詐欺行為
    ，分別於八十九年五月一日、同年五月十九日，七月十三日，連續以乙○○之名
    義與丑○○簽立三份租賃契約，雙方並約定丑○○將位於臺中縣豐原市○○路十
    號三樓之教室及後段、臺中縣豐原市○○路七六號均出租予乙○○，並將瑞興路
    十號三樓教室內器具之使用權，及以丑○○名義開設之紅蘋果安親班所招收之學
    生，均交由癸○○經營，癸○○為支付承租房屋之保證金予丑○○，復意圖供行
    使之用，並基於概括之犯意，偽造乙○○之名義，開立二張面額各新臺幣（下同
    ）十萬元及四萬元之本票予丑○○，足生損害於乙○○及丑○○。嗣復於八十九
    年七月十一日，以乙○○之名義向中華電信股份有限公司（以下簡稱中華電信公
    司）申請市內電話，號碼為0000000號，裝設於臺中縣豐原市○○路五二
    六號，足以生損害於中華電信公司對電話用戶管理之正確性。並於八十九年六月
    間，以乙○○之名義，與己○○、辛○○、壬○○、丁○○、戊○○等簽立僱用
    契約，聘用己○○等為安親班工讀生，從事教導、照顧安親班學生之工作，使己○○等陷於錯誤，而依約工作，嗣因故己○○等皆於七月間離職，癸○○向工讀
    生表示將於八十九年八月十五日發放薪資，惟至八十九年八月十五日仍未發放薪
    資予該等工讀生。癸○○旋即於八十九年八月二十一日，復基於上述概括之犯意
    ，以乙○○之名義與甲○○訂立租賃契約，承租臺中縣豐原市○○街一○二號二
    樓，並交付發票人為陳麗蘭，面額三萬元之支票一張，並由癸○○以乙○○名義
    背書後，交予甲○○做為承租房屋之保證金，嗣復以乙○○之名義向中華電信公
    司申請市內電話移機（新號碼為0000000），裝設於臺中縣豐原市○○街
    一○二號二樓，並於該處開設『叭叭熊彩陶工作室』，印製廣告開始招生後，復
    意圖為自己不法之所有，於同年九月三日，僱用不知情之搬家公司，竊取丑○○
    所有，放置於臺中縣豐原市○○路十號三樓教室之器具，運送放置於臺中縣豐原
    市○○街一○二號二樓。又於同年九月二十五日，以乙○○名義與莊惠伶簽立安
    親班合作契約書，並以乙○○之名義向中華電信公司申請市內電話，裝設於臺中
    縣神岡鄉○○路三之十八號，足以生損害於乙○○、莊惠伶及中華電信公司對用
    戶管理之正確性。嗣因己○○等人於八十九年八月十六日至臺灣臺中地方法院檢
    察署按鈴告訴後，經警循線查知「乙○○」復於臺中縣豐原市○○街一○二號二
    樓開設安親班，而於八十九年九月三十日，向臺灣臺中地方法院檢察署聲請搜索
    票執行搜索後後始查知上情，並扣得乙○○駕照、印章、紅蘋果安親班印章等物
    ，癸○○之上開犯行，經臺灣臺中地方法院檢察署丙○○檢察官（現已調任臺灣
    新竹地方法院檢察署檢察官）偵查終結提起公訴（八十九年度偵字第一六○三○
    號），癸○○明知其確有丙○○檢察官起訴之犯罪事實及證據，竟意圖使丙○○
    檢察官受刑事處分，遂主觀刻意扭曲事實而杜撰：丙○○檢察官明知其係無罪之
    人，而無故使其受追訴對其提起公訴云云，以此虛構之詞向臺灣臺中地方法院檢
    察署告發，臺灣臺中地方法院檢察署受理以九十年度偵字第三七九九號丙○○瀆
    職案，分由庚○○檢察官承辦，庚○○檢察官於九十年三月一日上午十一時三十
    分開庭訊問癸○○：「你有何證據告她？」，癸○○答：「因我在開庭時都已將
    證據提報，我現要提之證據另外補呈。」但迄庚○○檢察官於同年月廿一日偵查
    終結處分不起訴之前，癸○○並未提出任何證據，事實上迄本案偵查終結時止，
    仍未再補陳任何證據，竟承前開意圖使人受刑事處分之概括犯意，再於九十年四
    月十八日刻意編織「（以下引用原告發狀內容）被告丙○○檢察官於承辦告發人
    癸○○被訴竊盜、偽造文書及偽造有價證券等案時，丙○○檢察官除告訴狀外，
    另新事實證據（其睜眼說瞎話之事實）、明知代理非侵占、偽造有價證券、丙○○檢察官明知是被搶而非竊盜、明知是被詐騙、恐嚇而非詐騙、明知於豐原分局
    所作均以本名而非乙○○，且自稱子○○被害人已認識十多年、明知應付員工薪
    資均代理付清、明知房租付清搬離、明知代理負責人‧‧‧，因此，丙○○檢察
    官明知告發人係無罪之人，卻對告發人追訴；庚○○檢察官偵辦九十年度偵字第
    三七九九號丙○○瀆職案，僅問一句話：「是否有其他證據？」，告發人答：「
    有。」就終結並不起訴處分，草率袒護，顯然明知有事實證據待呈報，而無故不
    使其受追訴。」等憑空懸想之詞捏詞向臺灣臺中地方法院檢察署誣告丙○○檢察
    官明知為無罪之人，而使其受追訴或處罰罪嫌，及庚○○檢察官明知丙○○檢察
    官為有罪之人，而無故不使其受追訴或處罰（九十年度偵字第七九七一號）。臺
    灣臺中地方法院檢察署檢察官於傳訊與前開丙○○檢察官起訴之癸○○偽造有價
    證券等案相關證人丑○○、寅○○及乙○○，並調閱各相關卷證後，發覺上情，
    ，因認被告癸○○連續涉有刑法第一百六十九條第一項之誣告罪嫌。
二、按犯罪事實應依證據認定之，無證據不得推定其犯罪事實，刑事訴訟法第一百五
    十四條定有明文，又認定犯罪事實所憑之證據，無論其為直接或間接證據，在訴
    訟上之證明均須於通常一般之人均不致有所懷疑而得確信其為真實之程度，始得
    據為有罪之認定，倘其證明尚未達到此一程度而有合理之懷疑存在，以致無從形
    成對被告不利之確信時，依據罪疑利益歸於被告之法則，即應儘先為有利被告之
    判斷，不得徒憑主觀上之臆測遽行排除有利於被告之可能，最高法院七十六年臺
    上字第四九八六號著有判例足參；又刑法第一百六十九條第一項之誣告罪之成立
    ，須意圖他人受刑事或懲戒處分，向該管公務員誣告者，自以告訴、告發人所訴
    被訴人之事實必須「完全出於虛構」為要件，若有出於誤會或懷疑有此事實而為
    申告，告訴、告發人本缺乏誣告之故意，亦難成立誣告罪名，最高法院著有四十
    四年臺上字第八九二號判例可資參照。換言之，本罪須行為人對於所申告之事實
    ，明知其全部為虛偽，而有故意構陷情形始成立，若以為有此嫌疑，或事出有因
    ，僅對事實張大其詞，或所告「尚非全然無因」，或因誤解法律，認定他人之行
    為構成犯罪，而申告者，均不得遽指為誣告。
三、本件公訴人認被告涉犯右揭犯行，係以被告確有為右揭告發丙○○檢察官及庚○○檢察官職之事實，且被告明知其自己確有丙○○檢察官起訴所載之犯罪事實
    及證據，竟主觀刻意扭曲而杜撰：丙○○檢察官明知其係無罪之人，而無故使其
    受追訴；及被告明知其本身於庚○○檢察官偵辦中，並未補陳任何證據，竟誣指
    庚○○檢察官明知有事實證據待呈報，竟草率結案，而無故不使丙○○檢察官受
    追訴或處罰為論據，並舉丙○○檢察官起訴被告前開偽造有價證券等案件，業經
    本院於九十年七月二十六日判決被告有期徒刑五年為證，惟訊據被告堅詞否認有
    右揭犯行，辯稱：伊確實沒有檢察官起訴之偽造有價證券、侵占、偽造文書、詐
    欺、竊盜等犯行，當時告檢察官之目的，只是要檢察官還伊清白，把事情查清楚
    ，並不是要檢察官受刑事處分，就因為伊當時有提出證據，但檢察官沒有去查證
    ，就起訴伊，所以伊才認為林檢察官係明知伊無罪，而要使伊受追訴；至於徐檢
    察官也是伊告知有證據待查，惟徐檢察官也未查證即結案，伊才認為徐檢察官故
    意袒護林檢察官。而且伊被起訴之案件，其中竊盜罪部分已被判決無罪確定，可
    見伊確實是清白等語。
四、經查：
  (一)按檢察官因告訴、告發、自首或其他情事知有犯罪嫌疑者，應即開始偵查；檢察
    官依偵查所得之證據，足認被告有犯罪嫌疑者，應提起公訴，刑事訴訟法第二百
    二十八條第一項、第二百五十一條第一項分別定有明文。又刑法第一百二十五條
    第一項第三款所謂明知為無罪之人而使其受追訴，係指有追訴犯罪職務之公務員
    ，明知刑事被告並無犯罪行為，而仍向審判關訴求科刑者而言，如其主觀上誤認
    刑事被告有犯罪嫌疑，據以提起公訴，即不能執上開條款以相繩（最高法院三十
    二年上字第二○五一號判例參照）。蓋檢察官乃國家之司法人員，職司刑事訴追
    之職，可代表國家請求法院行使具體之刑罰權，所稱「足認有犯罪嫌疑者」，係
    指檢察官依查證結果，認為被告之行為可能構成犯罪，即得提起公訴，將被告交
    由法院進行審判。縱嗣後法院經過再查證結果，認為尚未構成犯罪，而諭知無罪
    判決，除非檢察官有上述明知被告無罪而故意欲入人於罪之情形，否則，自不得
    任以事後無罪為由，即認檢察官有職之嫌。次查，證據之取捨及事實之認定，
    乃檢察官職權之行使，茍與經驗法則及論理法則無違，自不能任意指摘檢察官有
    何故入人於罪之情事。且檢察官對於被告所抗辯之證據，本得依其心證作取捨，
    決定是否逐項調查及採信何項證據，若其心證已明，足認被告有犯罪嫌疑，即得
    據以提起公訴，被告尚難以檢察官未逐項調查其所聲請之證據或不採信其所認足
    資證明其無罪之證據，即遽認檢察官職，其理至明。否則，任由被告濫行抗辯
    有證據待查，延宕訴訟程序，浪費司法資源，自非所宜。本件被告因經檢察官偵
    查後，認涉有偽造有價證券等罪嫌，而提起公訴，被告主觀上即認檢察官未完全
    查證，而具狀告發檢察官職，自屬不當，且此風不可長，否則，勢必干擾司法
    職務之正當運作，合先敘明。
  (二)次查，本件被告於八十九年十二月二十七日經臺灣臺中地方法院檢察署檢察官提
    起公訴；被告於九十年一月十九日告發丙○○檢察官職；於九十年三月二十一
    日庚○○檢察官對該告發案為不起訴處分；於九十年四月十八日被告再具狀告發
    丙○○、庚○○檢察官職；於九十年七月二十六日本院以九十年度訴字第一九
    九號判決被告因偽造有價證券等罪處有期徒刑五年；嗣被告上訴，經臺灣高等法
    院臺中分院於九十年十二月二十日以九十年度上字第一五五○號判決有期徒刑四
    年六月；被告上訴最高法院，發回更審，臺灣高等法院臺中分院於九十一年六月
    二十七日以以九十一年度上更(一)字第八八號判決三年十月，被告再提上訴，於九
    十一年九月十二日最高法院駁回上訴確定，此有上開判決書附卷可稽，且判決中
    均已詳細載明法院得心證之理由，足認被告辯稱伊確實沒有檢察官起訴之偽造有
    價證券、侵占、偽造文書、詐欺之犯行云云，尚非可採，是就此部分，被告任意
    杜撰丙○○檢察官明知其無罪，而無故使其受訴追云云，自屬無據。
  (三)惟被告被起訴竊盜罪部分，嗣經前開判決諭知無罪確定，則就此部分，被告抗辯
    其無竊盜犯行，檢察官未確實查證云云，如前所述，此係涉及檢察官證據取捨之
    職權行使，自難認檢察官有何失職不當之處，惟被告主觀上既認定伊確無檢察官
    所指竊盜犯行，而誤認檢察官就此部分未採信伊所言，係故意不查證，而入其於
    罪，就此部分，尚難遽認被告告丙○○發檢察官職係「全然無因」或「完全出
    於虛構」，再參諸被告認丙○○檢察官於起訴書犯罪事實欄中所載「傑賸商行」
    係被告之子卯○○所開設之商行，與事實不符，而認丙○○檢察官未傳喚該商行
    之實際負責人鐘仁傑到庭訊問，查明真相，有職之嫌云云，就此部分，檢察官
    是否傳喚證人，乃其職權事項，自無不當，惟此部分嗣經法院查明，認定「傑賸
    商行」確非被告之子卯○○所開設之商行，已無疑義，則被告主觀上誤認丙○○
    檢察官故意曲解事實，據此指摘丙○○檢察官有未查證之嫌，亦非全然無因。
  (四)承上所述，被告主觀上既誤認丙○○檢察官有故意不查證之職罪嫌，而逕行告
    發，嗣經庚○○檢察官審理該案件，庚○○檢察官於偵查庭中問被告：「是否有
    其他證據？」，被告答：「有」，嗣因庚○○檢察官一直未收到補呈之資料，而
    認罪嫌不足，予以不起訴處分，此乃庚○○檢察官正當行使職權，並無不當，惟
    因被告主觀上已誤認丙○○檢察官有故意不查證之職罪嫌，因而對於庚○○檢
    察官未再度召開偵查庭，予其補提證據之機會，即逕誤認庚○○檢察官可能係基
    於同事情誼，而故意袒護，故意不為查證之嫌，則被告因其主觀確信之誤認，而
    再對丙○○、庚○○檢察官告發職罪嫌，既係承前誤認故不為查證而來，亦非
    全然無因。
  (五)綜合上述，復參諸首揭說明，本件被告誤認檢察官有職罪嫌，既非全然無因，
    亦非完全出於虛構，其濫行告發之行為，縱有不當，亦不足取，惟核與刑法第一
    百六十九條第一項之誣告罪之構成要件尚有未合，尚難逕認定其誣告犯行，此外
    ，復查無其他積極證據，足資證有被告有公訴人所指誣告犯行，本件既不能證明
    被告犯罪，自應諭知被告無罪之判決。
據上論斷，應依刑事訴訟法第三百零一條第一項，判決如主文。
中     華     民     國     九  十  二     年      六    月     十      日
                                  臺灣臺中地方法院刑事第七庭
                                      審判長法  官  夏 一 
                                            法  官簡 源 希
                                            法  官  蔡 美 華
右正本證明與原本無異。
如不服本判決，應於判決送達後十日內向本院提出上訴狀，上訴於臺灣高等法院臺中
分院( 須附繕本 )。
                                            書記官
中    華    民    國      九十二      年       六      月     十三    日


司法院資訊處製作；財團法人民間司法改革基金會備份。
